【裁判字號】    94,訴,112
【裁判日期】    951128
【裁判案由】    損害賠償
【裁判全文】
臺灣雲林地方法院民事判決               94年度訴字第112號
原      告  戊○○    民國84.
            簡湘樺    民國85.
            簡瑜葶    民國87.
            庚○○    民國88.
兼前列四人
法定代理人  辛○○
原      告  甲○○
            丙○○
前列二人共同
訴訟代理人  辛○○
被      告  丁○○
                        弄07.
            乙○○
            詹美貞
上列當事人間請求損害賠償事件，原告於刑事訴訟程序中提起附
帶民事訴訟，經本院刑事庭裁定移送民事庭，本院於民國95年11
月14日言詞辯論終結，判決如下：
    主  文
被告丁○○、乙○○應連帶給付原告戊○○新台幣（下同）陸
拾柒萬壹仟伍佰玖拾壹元、連帶給付原告簡湘樺柒拾萬零肆
佰陸拾元、連帶給付原告簡瑜葶捌拾萬捌仟玖佰捌拾肆元、
連帶給付原告庚○○捌拾壹萬玖仟壹佰玖拾肆元、連帶給付原
告辛○○壹佰拾捌萬仟肆佰玖拾柒元、連帶給付原告甲○○肆拾壹萬陸仟捌佰零肆元、連帶給付原告丙○○伍拾萬仟
柒佰柒拾陸元，及均自民國94年01月25日起，至清償日止，按年
息百分之五計算之利息。
被告詹美貞就被告乙○○前開應給付部分，應與被告乙○○負連
帶給付之責。
原告其餘之訴駁回。
訴訟費用由被告連帶負擔二分之一，餘由原告負擔。
本判決第一項原告甲○○勝訴部分得假執行。
    事  實
甲、原告方面：
一、聲明：
  １被告應連帶給付原告戊○○新台幣（下同）一百三十萬元，
    及自起訴狀繕本送達翌日（被告丁○○是民國93年12月24日
    ，被告乙○○、詹美貞是94年01月25日，原告同意均自94年
    01月25日自起算，以下同）起，至清償日止，按年息百分之
    五計算之利息。
  ２被告應連帶給付原告簡湘樺一百四十萬元，及自起訴狀繕本
    送達翌日起，至清償日止，按年息百分之五計算之利息。
  ３被告應連帶給付原告簡瑜葶一百五十萬元，及自起訴狀繕本
    送達翌日起，至清償日止，按年息百分之五計算之利息。
  ４被告應連帶給付原告庚○○一百六十萬元，及自起訴狀繕本
    送達翌日起，至清償日止，按年息百分之五計算之利息。
  ５被告應連帶給付原告辛○○三百萬元，及自起訴狀繕本送達
    翌日起，至清償日止，按年息百分之五計算之利息。
  ６被告應連帶給付原告甲○○一百萬元，及自起訴狀繕本送達
    翌日起，至清償日止，按年息百分之五計算之利息。
  ７被告應連帶給付原告丙○○一百二十萬元，及自起訴狀繕本
    送達翌日起，至清償日止，按年息百分之五計算之利息。
  ８訴訟費用由被告連帶負擔。
二、陳述：
  (一)被告丁○○明知酒後駕車具有高度肇事危險性，竟於民國（
    下同）九十二年十二月二十四日下午十五時許，在南投縣竹
    山鎮與朋友共飲用酒類，飲用三杯高梁酒，已至無法安全駕
    駛之狀態，仍於同日晚上二十時零八分許，騎乘被告乙○○
    所有車牌號碼ＫＳ５－６９８號重型機車其後搭載乙○○，
    由竹山鎮往雲林縣斗六市方向，沿斗六市○○路由東向西行
    駛，行經斗六市○○路與豐興路之交叉路口，丁○○理應注
    意車輛行駛時應注意車前狀況，並隨時採取必要之安全措施
    ，及在市區道路行車，時速不得超過五十公里，且行經有燈
    光號誌之交岔路口，應遵守燈光號誌行進、轉彎，而依當時
    情況並非不能注意，竟疏未注意遵守燈光號誌，貿然以時速
    約七十公里之速度由斗六市○○路闖紅燈左轉豐興路行駛，
    適有王淑真騎乘車牌號碼ＢＭＰ－２９８號重型機車由北往
    南方向，即由豐興路欲通過文化路駛來，丁○○因酒後不能
    安全駕駛，注意力減低，又闖紅燈及超速行駛因而閃避不及
    ，致其機車前方乃從王淑真所騎乘之機車左側攔腰撞上，兩
    部機車再彈撞到正在文化路與豐興路口迴轉，欲沿文化路由
    東往西前行，由江宗保所駕駛之車牌號碼ＳＤ－１５２７號
    自用小客車右前側，造成王淑真胸、腹腔內出血、左背部挫
    傷等傷害，經送醫延至同年十二月二十八日不治死亡。丁○○經抽血檢驗酒精濃度為二三九MG/DL ，換算以酒精濃度測
    定器採測其駕車時呼氣所含酒精濃度高達一‧一九MG/L。其
    對本件事故之發生及被害人之死亡，有極明顯之過失，自應
    負侵權行為的損害賠償責任。
  (二)按道路交通管理處罰條例第35條第一項規定「汽車駕駛人，
    駕駛汽車經測試檢定有左列情形之一者，處新臺幣1 萬5 千
    元以上6 萬元以下罰鍰，並當場移置保管其車輛及吊扣其駕
    駛執照一年；因而肇事致人受傷者，並吊扣其駕駛執照二年
    ；致人重傷或死亡者，吊銷其駕駛執照，並不得再考領：一
    、酒精濃度超過規定標準。二、．．．」同條第五項規定「
    汽車所有人，明知汽車駕駛人有第1 項各款情形，而不予禁
    止駕駛者，並吊扣其汽車牌照三個月。」可知汽車所有人，
    明知汽車駕駛人有酒精濃度超過規定標準之情形，即不得將
    車輛提供駕駛，為汽車所有人法律上之注意義務，亦即其對
    於具有破壞交通安全法益之危險性之交通工具，負有防止危
    險發生之監督及注意義務。再者，汽、機車屬於具有高度危
    險性之交通工具，未考取駕駛執照之人，其對於交通安全規
    則之認識及駕駛技術均難認已符合規定標準，自不得駕駛汽
    、機車，依道路交通管理處罰條例第二十一條第一項第一款
    規定，無照駕車應受處罰。故汽、機車所有人如將汽、機車
    交付未考取駕駛執照之人駕駛，極易造成他人之危險。被告
    乙○○應可得知被告丁○○在飲酒後係處於酒精濃度超過規
    定標準之狀態，且未考取機車駕駛執照，竟將其所有之機車
    交被告丁○○騎乘，而自己則坐於後座受其搭載，係違反道
    路交通管理處罰條例第三十五條第一項第一款、第五項及其
    他（由無照駕車應受處罰可知無照不得駕車）關於保護他人
    之法律，自有過失，且與本件車禍之發生，有相當因果關係
    ，應與被告丁○○負共同侵權行為之損害賠償責任。
  (三)原告戊○○等七人分別為被害人王淑真之子女、配偶、父母
    ，按「不法侵害他人致死者，對於支出殯葬費之人亦應負損
    害賠償責任」、「被害人對於第三人負有法定扶養義務者，
    加害人對於該第三人亦應負損害賠償責任」又「不法侵害他
    人致死者，被害人之父、母、子、女及配偶，雖非財產上之
    損害，亦得請求賠償相當之金額。」民法第一百九十二條第
    一、二項、第一百九十四條有明文規定，本件原告等人因被
    害人王淑真死亡而受有損害，惟已領取汽車強制責任保險給
    付共計140 萬元，茲將原告七人請求被告連帶賠償之項目及
    扣除原告分別受領上開保險給付金額後之餘額分列如下：
  １原告戊○○請求130萬元之項目：
  扶養費97萬元。
    原告戊○○（84年08月21日生）為被害人王淑真之女，在被
    害人死亡之時，年僅8.34歲，至其20歲成年止，尚有11.66
    年得受被害人扶養，惟原告戊○○另有父辛○○，故被害人
    對其扶養義務為2 分之1 ，原告主張計算扶養費之標準，依
    中華民國93年度平均每人月消費支出臺灣地區為16,492元計
    算（以下同），則原告戊○○每年原得受王淑真扶養之金額
    ，至少為98952 元（16492 ×12÷2 ＝98952） ，上開期間
    及金額，已到期之部分為2.58年共計255296元，尚未到期之
    期間9.08年依依霍夫曼式計算法扣除中間利息後為720200元
    （98952 ×7.00000000＝720200），故原告戊○○得向被告
    請求連帶賠償之扶養費損害額為975496元（255296＋720200
    ＝975496），暫先請求賠償97萬元。
  慰撫金50萬元。
    原告戊○○幼年喪母，從此再無天倫之樂，精神上所受之痛
    苦甚鉅，請求慰撫金50萬元。
  原告戊○○請求上述賠償總額147 萬元，扣除已受償之強制
    險保險給付17萬元後，得向被告請求連帶賠償130 萬元。
  ２原告簡湘樺請求140萬元之項目：
  扶養費104萬元。
    原告簡湘樺（85年08月26日出生）為被害人王淑真之女，在
    被害人死亡時，年僅7.33歲，至其20歲成年止，尚有12.67
    年得受被害人扶養，惟原告簡湘樺另有父辛○○，故被害人
    對其扶養義務為2 分之1 ，則原告己○○每年原得受王淑真
    扶養之金額，至少為98952 元（16492 ×12÷2 ＝98952）
    ，上開期間及金額，已到期之部分為2.58年共計255296元，
    尚未到期之期間10.09 年依霍夫曼式計算法扣除中間利息後
    為786168元（98952 ×7.00000000＝786168），故原告簡湘
    樺共得向被告請求連帶賠償之扶養費損害額為0000000 元（
    255296＋786168 ＝0000000），暫先請求賠償104 萬元。
  慰撫金50萬元。（理由同前）
  原告簡湘樺請求上述賠償總額154 萬元，扣除已受償之強制
    險保險金14萬元後，得向被告請求連帶賠償140 萬元。
  ３原告簡瑜葶請求150萬元之項目：
  扶養費110萬元。
    原告簡瑜葶（87年05月15日出生）為被害人王淑真之女，在
    被害人死亡時，年僅5.58歲，至其20歲成年止，尚有14.42
    年得受被害人扶養，惟原告簡瑜葶另有父辛○○，故被害人
    對其扶養義務為2 分之1 ，則原告簡瑜葶每年原得受王淑真
    扶養之金額，至少為98952 元（16492 ×12÷2 ＝98952）
    ，上開期間及金額，已到期之部分為2.58年共計255296元，
    尚未到期之期間11.84 年依霍夫曼式計算法扣除中間利息後
    為850008元（98952 ×8.00000000＝850008），故原告簡瑜
    葶共得向被告請求連帶賠償之扶養費損害額為0000000 元（
    255296＋850008 ＝0000000），暫先請求賠償110 萬元。
  慰撫金50萬元。（理由同前）
  原告簡瑜葶請求上述賠償總額160 萬元，扣除已受償之強制
    險保險金10萬元後，得向被告請求連帶賠償150 萬元。
  ４原告庚○○請求160萬元之項目：
  扶養費122萬元。
    原告庚○○（88年10月16日出生）為被害人王淑真之子，在
    被害人死亡時，年僅4.16歲，至其20歲成年止，尚有15.84
    年得受被害人扶養，惟原告庚○○另有父辛○○，故被害人
    對其扶養義務為2 分之1 ，則原告庚○○每年原得受王淑真
    扶養之金額，至少為98952 元（16492 ×12÷2 ＝98952）
    ，上開期間及金額，已到期之部分為2.58年共計255296元，
    尚未到期之期間13.26 年依霍夫曼式計算法扣除中間利息後
    為971824元（98952 ×9.00000000＝971824），故原告庚○○共得向被告請求連帶賠償之扶養費損害額為0000000 元（
    255296＋971824 ＝0000000），暫先請求賠償122 萬元。
  慰撫金50萬元。（理由同前）
  原告庚○○請求上述賠償總額172 萬元，扣除已受償之強制
    險保險金12萬元後，得向被告請求連帶賠償160 萬元。
  ５原告辛○○請求300萬元之項目：
  醫藥費及殯葬費17萬元。
    原告辛○○為被害人支出之醫藥費及殯葬費共計171280元（
    詳如原證4） ，暫先請求賠償17萬元。
  扶養費250萬元。
    按夫妻互負扶養義務，原告辛○○（61年04月27日出生）為
    被害人王淑真之夫，無業無收入，名下並無存款或其他財產
    ，顯屬不能維持生活而無謀生能力，依法自得受被害人王淑
    真之扶養。原告辛○○在被害人死亡時，年31.6歲，算至臺
    閔地區男性平均餘命73.47 歲為止，其可得請求被害人王淑
    真扶養之期間共計41.87 年，惟原告辛○○與被害人王淑真
    共有育有子女四人即原告戊○○、簡湘樺、簡瑜葶、庚○○
    ，則原告戊○○於民國104 年08月21日成年後、原告簡湘樺
    於民國105 年08月26日成年後、原告簡瑜葶於民國107 年05
    月15日成年後、庚○○於民國108 年10月16日成年後，分別
    對原告辛○○有扶養義務，故被害人對原告辛○○之扶養義
    務自104 年08月21日起應負2 分之1 ，自105 年08月26日起
    應負3 分之1 ，自107 年05月15日起應負4 分之1 ，自108
    年10月16日起應負5 分之1 ，茲為簡化計算，均以長女戊○○成年時起，作為原告辛○○得受被害人扶養義務為5 分之
    1 之起算點。原告辛○○在長女戊○○成年時為43.33 歲，
    故原告辛○○在43.33 歲以前，得請求被害人扶養之期間為
    11.73 年，已到期之部分為2.58年共計510592元（16492 ×
    12×2.58＝510592），尚未到期之期間9.15年依霍夫曼式計
    算法扣除中間利息後為0000000 元（197904×7.00000000＝
    0000000） ，以上合計為0000000 元。而在辛○○43.33 歲
    以後，得向被害人請求之扶養費為每年39580 元（16492 ×
    12÷5 ＝39580） ，期間為30.14 年，依霍夫曼式計算法扣
    除中間利息之計算方式應為：自原告辛○○現年34.25 歲算
    至73.47 歲期間之數額，減去其現年34.25 歲算至43.33 歲
    此段期間之數額，即為其43.33 歲以後至餘命即73.47 歲此
    段期間之扶養費，共計555347元（39580 ×21.00000000 －
    00000 ×7.00000000＝555347）；故原告辛○○得向被告請
    求連帶賠償之扶養費損害額共計為0000000 元，暫先請求賠
    償250 萬元。
  慰撫金102萬元。
    原告辛○○與被害人王淑真結褵八年，攜手扶持家小，今因
    喪偶所受椎心之痛，不能言喻，尚須獨力扶養四名年幼子女
    ，其精神上之痛苦，無法以金錢衡量，爰請求被告連帶賠償
    慰撫金102 萬元。
  原告辛○○請求上述賠償總額369 萬元，扣除已受償之強制
    險保險金69萬元後，得向被告請求連帶賠償300 萬元。
  ６原告甲○○請求100萬元之項目：
  扶養費60萬元。
    原告甲○○（民國40年07月20日出生）為被害人王淑真之父
    ，在被害人死亡（92年12月24日）時，年52.41 歲，算至臺
    閔地區93年男性平均餘命73.47 歲為止，共計21.06 年，須
    賴王淑真扶養。依中華民國93年度平均每人月消費支出臺灣
    地區為16492 元，及原告甲○○除王淑真外，尚有配偶丙○○及子女王雅慧、王永慶、王永誼三人可為扶養，則原告甲○○每年原得受被害人王淑真扶養之金額，至少為39580 元
    （16492 ×12÷5 ＝39580） 。上開期間及金額，已到期部
    分為2.58年共計102116元，尚未到期之期間18.48 年依霍夫
    曼計算法扣除中間利息後為498836（39580 ×12.00000000
    ＝498836），故原告甲○○得向被告請求連帶賠償之扶養費
    損害額為600952元（102116＋498836＝600952 ） ，暫先請
    求賠償60萬元。
  慰撫金50萬元。
    被害人王淑真自幼即甚為孝順，原告甲○○老來喪女，遭此
    劇變，白髮人送黑髮人，所受之精神痛苦至深，爰請求被告
    連帶賠償慰撫金50萬元。
  原告甲○○請求上述賠償總額110 萬元，扣除已受償之強制
    險保險金10萬元後，得向被告請求連帶賠償100 萬元。
  ７原告丙○○請求120萬元之項目：
  扶養費78萬元。
    原告丙○○（民國44年08月01日出生）為被害人王淑真之母
    ，在被害人死亡（92年12月24日）時，年48.34 歲，算至臺
    閔地區93年女性平均餘命79.7歲為止，共計31.36 年，須賴
    被害人扶養。依中華民國93年度平均每人月消費支出臺灣地
    區為16492 元，及原告丙○○除王淑真外，尚有配偶甲○○
    及子女王雅慧、王永慶、王永誼三人可為扶養，則原告丙○○每年原得受王淑真扶養之金額，至少為39580 元（16492
    ×12÷5 ＝39580） 。上開期間及金額，已到期部分為2.58
    年共計102116元，尚未到期之期間28.78 年，依霍夫曼式計
    算法扣除中間利息後為681613元（39580 ×17.00000000 ＝
    681613），故原告丙○○得向被告請求連帶賠償之扶養費損
    害額為783729元（102116＋681613＝783729），暫先請求賠
    償78萬元。
  慰撫金50萬元。（理由同甲○○）
  原告丙○○請求上述賠償總額128 萬元，扣除已受償之強制
    險保險金8 萬元後，得向被告請求連帶賠償120 萬元。
  (三)以上各項損害均係被告丁○○、乙○○共同不法侵害所生之
    結果，自應負連帶賠償責任。被告乙○○於行為時未滿二十
    歲，為限制行為能力人，並有識別能力，被告詹美貞為其法
    定代理人，就被告乙○○前開應給付部分，應與被告丁○○
    、乙○○負連帶賠償責任。
乙、被告方面：
    被告均未於言詞辯論期日到場，亦未提出書狀作何聲明或陳
    述。
    理    由
一、被告均未於言詞辯論期日到場，核無民事訴訟法第三百八十
    六條各款所列情形，爰依原告之聲請，由其一造辯論而為判
    決。
二、本件原告主張：被告丁○○酒後酒精濃度超過規定標準且無
    照騎機車並超速、闖紅燈致與王淑真所騎機車，在上述時間
    、地點發生車禍，王淑真因而死亡之事實，有道路交通事故
    現場圖、道路交通事故調查報告表（見相驗卷第十六至十八
    頁）、現場照片（相驗卷第五至十五頁），辛○○、丁○○
    、乙○○、目擊證人江宗保警訊筆錄（見相驗卷第十九至二
    十七頁）、酒測表（見相驗卷第三十至三十一頁）、舉發違
    反道路交通管理事件通知單（見相驗卷第三十二至三十四頁
    ）及勘驗筆錄（相驗卷第四十四頁）、相驗屍體證明書（相
    驗卷第五十一頁）、驗斷書（相驗卷第五十二至五十六頁）
    可以為證，此部分事實已經可以認定。
三、被告丁○○有酒醉駕車、闖紅燈、超速之違反注意義務的情
    形：
  (一)道路交通安全規則第九十四條第三項規定，汽車行駛時，駕
    駛人應注意車前狀況及兩車併行之間隔，並隨時採取必要之
    安全措施。
  (二)同規則第九十三條第一項第一款規定，行車速度，依速限標
    誌或標線之規定，無標誌或標線者，行車時速不得超過五０
    公里。
  (三)同規則第一百零二條第一項第一款規定，汽車行駛至交岔路
    口，其行進、轉彎，應遵守燈光號誌或交通警察之指示，遇
    有交通警察指揮與燈光號誌並用時，以交通警察之指揮為準
    。
  (四)同規則第一百十四條第二款規定，汽車駕駛人飲用酒類或其
    他類似物後其吐氣所含酒精濃度超過每公升０‧二五毫克者
    ，不得駕車。
  (五)被告丁○○能注意不要酒醉駕車、闖紅燈、超速：從上述道
    路交通事故調查報告表的記載及現場照片來看，當時天候晴
    ，夜間有照明，路面鋪柏油、十分平整，顯非不能注意。
  (六)被告丁○○未注意，而酒醉駕車、超速、闖紅燈，因此撞及
    王淑真駕駛的機車：
  １酒醉駕車：
    車禍發生後，被告丁○○經洪揚醫院抽血檢驗，其酒精濃度
    為二三九MG/DL ，換算以酒精濃度測定器採測其駕車時呼氣
    所含酒精濃度高達一‧一九MG/L，有檢驗報告可以證明（相
    驗卷第三０頁），顯見其於車禍發生前的駕車，是在不能安
    全駕駛的酒醉狀態。
  ２闖紅燈：
    被告丁○○在接受檢察官詢問時，表示他當時在文化路與豐
    興路口，他的行車方向是綠燈，是一顆圓圓的綠燈，不是箭
    頭型的綠燈，而當時他是要停在路口，再左轉，以便去小娘
    娘護膚美容店（本院93年度交易字第37號卷第五九頁）。依
    據下列證據，被告丁○○所說不可採信：
    肇事的路口，被告的行車方向，只有「紅燈、得右轉的綠
    色箭頭指示燈」與「直行綠色箭頭指示燈」，而無「一顆圓
    圓的綠燈」，有該路口燈號照片二張可以證明（本院前揭刑
    事卷第六五頁）。
    在被告丁○○對向的目擊證人江宗保，在警詢時，就說「
    當時我行車方向為紅燈，但有左轉指示燈」（相驗卷第二七
    頁）。而被告所搭載的乙○○在檢察官訊問時說「當時看是
    一顆綠色，但我不知道是直走，還是右轉的。」（相驗卷第
    四七頁背面）從乙○○的說法，可以判斷該路口被告的行車
    方向，並沒有所謂「一顆圓圓的綠燈」。且如果是直行燈號
    ，乙○○大可以篤定地說是「直行綠燈」。乙○○含糊的說
    法，與江宗保的證詞比對結果，可以判斷當時被告丁○○的
    行車方向，確實是「紅燈、得右轉的綠色箭頭指示燈」。被
    告卻仍前行左轉，顯然是闖紅燈。
  ３超速：
    該處限速每小時五十公里，有道路交通事故調查報告表可以
    證明（相驗卷第一七頁），而被告在刑事庭訊問時坦承當時
    的騎乘時速七十公里（本院前揭刑事卷第六０頁），顯然已
    經超速。再參照片顯示機車毀損嚴重及被害人傷勢非輕，以
    致不治，更可確認被告丁○○確有超速。
  (七)綜合以上的說明，足認被告丁○○酒醉駕車、超速、闖紅燈
    ，因而撞及王淑真所騎乘的機車，顯有過失，且被告丁○○
    的過失行為，並與王淑真的死亡有相當因果關係，應負全部
    侵權行為的損害賠償責任。
四、按道路交通管理處罰條例第35條第一項規定「汽車駕駛人，
    駕駛汽車經測試檢定有左列情形之一者，處新臺幣1 萬5 千
    元以上6 萬元以下罰鍰，並當場移置保管其車輛及吊扣其駕
    駛執照一年；因而肇事致人受傷者，並吊扣其駕駛執照二年
    ；致人重傷或死亡者，吊銷其駕駛執照，並不得再考領：一
    、酒精濃度超過規定標準。二、．．．」同條第五項規定「
    汽車所有人，明知汽車駕駛人有第1 項各款情形，而不予禁
    止駕駛者，並吊扣其汽車牌照三個月。」可知汽車所有人，
    明知汽車駕駛人有酒精濃度超過規定標準之情形，即不得將
    車輛提供駕駛，為汽車所有人法律上之注意義務，亦即其對
    於具有破壞交通安全法益之危險性之交通工具，負有防止危
    險發生之監督及注意義務。再者，汽、機車屬於具有高度危
    險性之交通工具，未考取駕駛執照之人，其對於交通安全規
    則之認識及駕駛技術均難認已符合規定標準，自不得駕駛汽
    、機車，依道路交通管理處罰條例第二十一條第一項第一款
    規定，無照駕車應受處罰。故汽、機車所有人如將汽、機車
    交付未考取駕駛執照之人駕駛，極易造成他人之危險。被告
    乙○○應可得知被告丁○○在飲酒後係處於酒精濃度超過規
    定標準之狀態，且未考取機車駕駛執照，竟將其所有之機車
    交被告丁○○騎乘，而自己則坐於後座受其搭載，係違反道
    路交通管理處罰條例第三十五條第一項第一款、第五項及其
    他（由無照駕車應受處罰可知無照不得駕車）關於保護他人
    之法律，自有過失（最高法院67年度台上字第2111號判例參
    照），且與本件車禍之發生，有相當因果關係，應與被告丁○○連帶負共同侵權行為之損害賠償責任。
五、被告乙○○、丁○○共同不法侵權行為致被害人王淑真死亡
    ，既經認定，按「不法侵害他人致死者，對於支出殯葬費之
    人亦應負損害賠償責任」、「被害人對於第三人負有法定扶
    養義務者，加害人對於該第三人亦應負損害賠償責任」、「
    不法侵害他人致死者，被害人之父、母、子、女及配偶，雖
    非財產上之損害，亦得請求賠償相當之金額。」民法第一百
    九十二條第一、二項、第一百九十四條分別定有明文。原告
    辛○○為被害人王淑真支出醫療費用及殯葬費，而請求賠償
    ；所有原告均因被害人王淑真死亡而請求精神慰撫金，於法
    均屬有據，惟其金額尚待斟酌。復按民法第一千一百十七條
    規定：「受扶養權利者，以不能維持生活而無謀生能力者為
    限。前項無謀生能力之限制，於直系血親尊親屬不適用之」
    。同法第一千一百十六條之一規定：配偶受扶養權利之順序
    ，與直系血親尊親屬同。則配偶及直系血親尊親屬，雖不以
    無謀生能力者為限，惟如能以自己財產維持生活者，即無受
    扶養之權利。經本院調取原告辛○○、甲○○、丙○○三人
    92年及93年之財產及所得資料審核結果，其中甲○○之財產
    總值為78,250元，辛○○、丙○○二人名下則均無財產，顯
    然均不足賴以維持生活，自得請求賠償扶養費之損害。故本
    件所有原告均因被害人王淑真死亡而請求賠償扶養費，於法
    均屬有據，惟其金額另行斟酌如下。
六、原告請求被告賠償之金額，是否應予准許，分述如次：
  (一)醫療費用27,810元部分，有彰化基督教醫院收據二紙為證，
    自可請求賠償。
  (二)殯葬費及公墓使用管理費143470元部分，有收據五張可稽，
    其支出金額堪稱簡約，並無舖張浪費之情形，堪認均屬必要
    費用，應准許請求。
    （以上兩筆合計171280元，原告辛○○自願僅請求17萬元）
  (三)扶養費之損害部分：
    原告主張計算扶養費之標準，依中華民國93年度平均每人月
    消費支出臺灣地區為16,492元計算，但本院認為，此一平均
    消費支出數額，是在平圴所得的基礎上，方足以支應，如果
    被害人並無所得，或所得未達到平圴所得的水準，即不足以
    支應此一消費支出數額。經本院調取被害人王淑真92年及93
    年財產及所得資料，其於92年及93年間並無財產亦無所得，
    則原告主張依中華民國93年度平均每人月消費支出臺灣地區
    為16,492元為計算扶養費之標準，即屬無據。但一個人即使
    沒有外出工作賺取所得，其對家人的關心照顧與勞務的付出
    ，仍可評價為具有相當的財產價值，此種勞務價值如予以評
    價為與國民申報綜合所得稅之免稅額相當，尚可認為適當。
    而自民國91年至94年間，國民申報綜合所得稅之免稅額均為
    74,000元，本院認為，應以此一數額為計算原告可請求扶養
    費之標準。茲就每一原告可請求之扶養費計算如下：
  １原告戊○○：
    原告戊○○為84年08月21日出生，在被害人死亡之時，年僅
    8.35歲，至其20歲成年止，尚有11.65 年得受被害人扶養，
    惟原告戊○○另有父辛○○，故被害人對其所負扶養義務為
    2 分之1 ，則原告戊○○每年原得受王淑真扶養之金額，為
    37,000元，上開期間及金額，於起訴狀繕本送達日已到期（
    自92年12月28日起算，至起訴狀繕本送達日94年01月24日止
    ，因此部分本可加計自起訴狀繕本送達翌日起之遲延利息，
    自不需再扣除期前利息）之部分為一年又0.9 個月 (27天）
    ，以小數點表示為1.075 年，以前開計算所得其每年可受扶
    養金額37,000元乘以1.075 ，其金額為39,775元；於起訴狀
    繕本送達日尚未到期之期間為10.575年，依依霍夫曼式計算
    法扣除期前利息（因其在起訴狀繕本送達日尚未發生，而判
    決主文已命自起訴狀繕本送達翌日起，加計遲延利息，故應
    扣除期前利息，始能還原），由第11.65 年之係數（以第12
    年之係數減去第11年之係數，乘以0.65．再加第11年之係數
    ，為9.364305，以下同理可推）減去第1.075 年之係數（以
    第2 年之係數減去第1 年之係數，乘以0.075 ．再加第1年
    之係數，為1.0000000） ，乘以37,000元，即（9.000000－
    0.0000000 ＝8.0000000） ，再乘以37,000元，其金額為：
    306836元。故原告戊○○得向被告請求賠償之扶養費損害額
    為346591元（39,775＋306836＝346591）。
  ２原告簡湘樺：
    原告簡湘樺（85年08月26日出生）為被害人王淑真之女，在
    被害人死亡時，年僅7.33歲，至其20歲成年止，尚有12.67
    年得受被害人扶養，惟原告簡湘樺另有父辛○○，故被害人
    對其扶養義務為2 分之1 ，則原告己○○每年原得受王淑真
    扶養之金額，為37,000元，上開期間及金額，於起訴狀繕本
    送達日已到期（自92年12月28日起算，至起訴狀繕本送達日
    94年01月24日止，因此部分本可加計自起訴狀繕本送達翌日
    起之遲延利息，自不需再扣除期前利息）之部分為1.075 年
    ，以前開算得其每年可受扶養金額37,000元乘以1.075，其
    金額為39,775元；於起訴狀繕本送達日尚未到期之期間則為
    11.595年，依依霍夫曼式計算法扣除期前利息（以第12.67
    年之係數減去第1.075 年之係數，即：
    （10.000000 －0.0000000 ＝8.0000000），再乘以37,000
    元，其金額為330685元。故原告簡湘樺得向被告請求賠償之
    扶養費損害額為370460元（39,775＋330685＝370460）。
  ３原告簡瑜葶：
    原告簡瑜葶（87年05月15日出生）為被害人王淑真之女，在
    被害人死亡時，年僅5.61歲，至其20歲成年止，尚有14.39
    年得受被害人扶養，惟原告簡瑜葶另有父辛○○，故被害人
    對其扶養義務為2 分之1 ，則原告簡瑜葶每年原得受王淑真
    扶養之金額，為37,000元，上開期間及金額，於起訴狀繕本
    送達日已到期（自92年12月28日起算，至起訴狀繕本送達日
    94年01月24日止，因此部分本可加計自起訴狀繕本送達翌日
    起之遲延利息，自不需再扣除期前利息）之部分為1.075 年
    ，以前開計算所得其每年可受扶養金額37,000元乘以1.075
    ，金額為39,775元；於起訴狀繕本送達日尚未到期之期間為
    13.315年，依依霍夫曼式計算法扣除期前利息（以第14.39
    年之係數減去第1.075 年之係數，即：
    （11.000000 －0.0000000 ＝9.0000000），再乘以37,000
    元，其金額為369229元。故原告簡瑜葶得向被告請求賠償之
    扶養費損害額為408984元（39,775＋369229＝408984）。
  ４原告庚○○：
    原告庚○○（88年10月16日出生）為被害人王淑真之子，在
    被害人死亡時，年僅4.2 歲，至其20歲成年止，尚有15.80
    年得受被害人扶養，惟原告庚○○另有父辛○○，故被害人
    對其扶養義務為2 分之1 ，則原告庚○○每年原得受王淑真
    扶養之金額，為37,000元，上開期間及金額，於起訴狀繕本
    送達日已到期（自92年12月28日起算，至起訴狀繕本送達日
    94年01月24日止，因此部分本可加計自起訴狀繕本送達翌日
    起之遲延利息，自不需再扣除期前利息）之部分為1.075 年
    ，以前開計算所得其每年可受扶養金額37,000元乘以1.075
    ，其金額為39,775元；於起訴狀繕本送達日尚未到期之期間
    為14.725年，依依霍夫曼式計算法扣除期前利息（以第15.8
    年之係數減去第1.075 年之係數，即：
    （11.000000 －0.0000000 ＝10.0000000），再乘以37,000
    元，其金額為399419元。故原告庚○○得向被告請求賠償之
    扶養費損害額為439194元（39,775＋399419＝439194）。
  ５原告辛○○：
    按夫妻互負扶養義務，原告辛○○（61年04月27日出生）為
    被害人王淑真之夫，目前無收入，名下並無存款或其他財產
    ，顯屬不能以自己之財產維持生活，依法自得受被害人王淑
    真之扶養。原告辛○○在被害人死亡時，年31.67 歲，依照
    臺閔地區男性平均餘命表所載，尚有平均餘命43.96 年，而
    被害人王淑真（65年08月11日出生）死亡時，年齡才27歲餘
    ，依照臺閔地區女性平均餘命表所載，尚有平均餘命53.61
    年，原告辛○○的餘命年數並不超越被害人王淑真的餘命年
    數，其可得請求被害人王淑真扶養之期間為43.96 年，惟原
    告辛○○與被害人王淑真共同育有子女四人，即原告戊○○
    、簡湘樺、簡瑜葶、庚○○，則原告戊○○於民國104 年08
    月21日成年後、原告簡湘樺於民國105 年08月26日成年後、
    原告簡瑜葶於民國107 年05月15日成年後、原告庚○○於民
    國108 年10月16日成年後，分別對原告辛○○有扶養義務，
    故被害人對原告辛○○之扶養義務自104 年08月21日起應負
    2 分之1 ，自105 年08月26日起應負3 分之1 ，自107 年05
    月15日起應負4 分之1 ，自108 年10月16日起應負5 分之1
    ，原告辛○○自願主張以長女戊○○成年時 (民國104 年08
    月21日)起 ，作為原告辛○○得受被害人扶養義務為5 分之
    1 之起算點 (即僅請求五分之一)。 原告辛○○在長女戊○○成年時 (民國104 年08月21日)為43.31歲，故原告辛○○
    在43.31 歲以前，得請求被害人扶養之期間為11.64 年，上
    開期間及金額，於起訴狀繕本送達日已到期（自92年12月
    28日起算，至起訴狀繕本送達日94年01月24日止，因此部分
    本可加計自起訴狀繕本送達翌日起之遲延利息，自不需再扣
    除期前利息）之部分為1.075 年，以前開其每年可受扶養之
    金額74,000元乘以1.075 ，其金額為79,550元；於起訴狀
    繕本送達日尚未到期之期間為10.565年，依依霍夫曼式計算
    法扣除期前利息（以第11.64 年之係數，減去第1.075 年之
    係數，即（9.000000－0.0000000 ＝8.0000000） ，再乘以
    74, 000 元），其金額為613195元。而在民國104 年08月
    21日以後辛○○得向被害人請求之扶養費為每年14800 元（
    74000 ÷5 ＝14800） ，期間為32.32 年，依霍夫曼式計算
    法扣除中間利息之計算方式應為「由第43.96 年之係數（以
    第44年之係數，減去第43年之係數，乘以0.96．再加第43年
    之係數，為23.597827） 減去第11.64 年之係數（以第12年
    之係數，減去第11年之係數，乘以0.64．再加第11年之係數
    為9.357853），得該期間之係數值（23.000000－0.357853
    ＝14.239974） ，再乘以14,800元，其金額為210752元。故
    原告辛○○得向被告請求賠償之扶養費損害額為＋＋
    即79,550元＋613195元＋210752元＝903497元。
  ６原告甲○○：
    原告甲○○（民國40年07月20日出生）為被害人王淑真之父
    ，在被害人死亡（92年12月28日）時，年52.43 歲，依照臺
    閔地區93年男性平均餘命表所載，原告主張其尚有平均餘命
    21.06 年，可受王淑真扶養。其所主張之餘命年數，不逾該
    年齡男性平均餘命年數，亦不逾王淑真之餘命年數，不增加
    被告之負擔，本院認為可採。又原告甲○○除王淑真外，尚
    有配偶丙○○及子女王雅慧、王永慶、王永誼三人可為扶養
    ，則原告甲○○每年原得受被害人王淑真扶養之金額，為七
    萬四千元之五分之一（74000 ÷5 ＝14800 元）。上開期間
    及金額，於起訴狀繕本送達日已到期（自92年12月28日起
    算，至起訴狀繕本送達日94年01月24日止，因此部分本可加
    計自起訴狀繕本送達翌日起之遲延利息，自不需再扣除期前
    利息）之部分為1.075 年，以前開算得其每年可受扶養金額
    14,800元乘以1.075 ，其金額為15,910元；於起訴狀繕本
    送達日尚未到期之期間為19.985年，依依霍夫曼式計算法扣
    除期前利息（以第21.06 年之係數減去第1.075 年之係數，
    即14.000000 －0.0000000 ＝13.0000000）再乘以14,800元
    ，其金額為200894元。故原告甲○○得向被告請求賠償之扶
    養費損害額為216804元（15910 ＋200894＝216804）。
  ７原告丙○○：
    原告丙○○（民國44年08月01日出生）為被害人王淑真之母
    ，在被害人死亡（92年12月28日）時，年48.4歲，依照臺閔
    地區93年女性平均餘命表之記載，原告主張其尚有平均餘命
    31.36 年，可受王淑真扶養。其所主張之餘命年數，不逾該
    年齡女性平均餘命年數，亦不逾王淑真之餘命年數，不增加
    被告之負擔，本院認為可採。又原告丙○○除王淑真外，尚
    有配偶甲○○及子女王雅慧、王永慶、王永誼三人可為扶養
    ，則原告丙○○每年原得受被害人王淑真扶養之金額，為七
    萬四千元之五分之一（74000 ÷5 ＝14800 元）。上開期間
    及金額，於起訴狀繕本送達日已到期（自92年12月28 日
    起算，至起訴狀繕本送達日94年01月24日止，因此部分本可
    加計自起訴狀繕本送達翌日起之遲延利息，自不需再扣除期
    前利息）之部分為1.075 年，以前開算得其每年可受扶養金
    額14,800元乘以1.075 ，其金額為15,910元；於起訴狀繕
    本送達日尚未到期之期間為30.285年，依依霍夫曼式計算法
    扣除期前利息（以第31.36 年之係數減去第1.075 年之係數
    ，即19.0000000－0.0000000 ＝18.0000000）再乘以14,800
    元，其金額為267866元。故原告丙○○得向被告請求賠償之
    扶養費損害額為283776元（15910 ＋267866＝283776）。
  (四)精神慰撫金部分：
  １原告戊○○、簡湘樺、簡瑜葶、庚○○於被害人王淑真死亡
    時，年齡僅在四歲至八歲之間，幼年喪母，不但在人倫上有
    重大缺憾，且在成長過程中，所能得到的關心與照顧，亦較
    父母圴健在的家庭為少，可以說他們的成長過程，會比較辛
    苦。但關於請求非財產上之損害賠償，除了考量實際所受痛
    苦外，尚應參酌兩造之身分、地位與財力等狀，本院審酌
    上開原告四人的處境，及被告乙○○、丁○○尚在成年左右
    ，初出社會，尚無豐厚資力（名下均無財產），被告詹美貞
    於91年與前夫離婚，為單親媽媽，於93年、94年無所得資料
    ，名下亦無財產等一切情狀，認為上開原告四人每人請求非
    財產上之損害賠償數額五十萬元，可認為不會過高，均應照
    准。
  ２原告辛○○與被害人王淑真攜手扶持家小，今因喪偶須獨力
    扶養四名年幼子女，如欲外出工作賺錢養家，家中四名年幼
    子女即成為後顧之憂，如欲在家照顧子女，家庭用度恐有斷
    炊之虞，可謂內外交迫，其精神上所受打擊與痛苦，確實特
    別大，本院考量其處境，及兩造之身分、地位與財力等狀
    （辛○○名下有一輛1992年份的汽車，無不動產，民國92年
    有625859元的所得，93年所得僅3707元；被告三人部分同前
    所述），認為原告辛○○請求非財產上之損害賠償數額以一
    百萬元為適當，超過部分不予准許。
  ３原告甲○○、丙○○驟然喪女，白髮人送黑髮人，所受之精
    神痛苦可認深切，本院審酌彼等處境，及兩造之身分、地位
    與財力等狀（甲○○財產總值78,250元，丙○○名下無財
    產，兩人均無所得），認為原告甲○○、丙○○請求非財產
    上之損害賠償數額，每人以三十萬元為適當，超過部分不予
    准許。
  (五)原告各人之損害總額及扣除保險給付後可請求之金額：
    （原告各人所主張扣除保險給付之金額，雖與民法有關繼承
    之規定不符，但並未使本來不應向被告請求賠償者，成為可
    以請求賠償，也沒有增加被告應賠償的總金額，本院認為可
    以允許。）
  １戊○○部分：扶養費加精神慰撫金。
      346591+500000＝000000－000000＝671591元
  2 己○○部分：扶養費加精神慰撫金。
      370460+500000＝000000－000000＝730460元
  ３簡瑜葶部分：扶養費加精神慰撫金。
      408984+500000＝000000－000000＝808984元
  ４庚○○部分：扶養費加精神慰撫金。
      439194+500000＝000000－000000＝819194元
  ５辛○○部分：醫療費加殯葬費加扶養費加精神慰撫金。
      170000+903497+0000000＝0000000－000000
      ＝0000000元
  ６甲○○部分：扶養費加精神慰撫金。
      216804+300000＝000000－000000＝416804元
  ７丙○○部分：扶養費加精神慰撫金。
      283776+300000＝000000－00000＝503776元
  (六)從而，原告各人依前揭民法之規定，請求被告丁○○、乙○○連帶給付上開金額，及自起訴狀繕本送達翌日即94年01月
    25日起，至清償日止，按週年利率百分之五計算之法定遲延
    利息，均為有理由，應予准許，但原告超過上述金額之請求
    ，則屬無據，應予駁回。
七、被告乙○○是民國74年02月09日出生，於侵權行為時未滿二
    十歲，為限制行為能力人，並有識別能力，被告詹美貞為其
    法定代理人，依民法第一百八十七條第一項規定，就被告乙○○前開應給付部分，應與被告乙○○負連帶賠償責任。但
    被告詹美貞與被告丁○○間並無此種關係，不適用民法第一
    百八十七條第一項規定，故原告請求被告詹美貞與被告丁○○負連帶賠償責任部分，尚屬無據，應予駁回。
八、原告甲○○勝訴部分，本院所命給付金額未逾50萬元，應依
    職權宣告假執行。
九、結論：本件原告之訴，為一部有理由，一部無理由，並依民
    事訴訟法第385 條第01項前段、第79條、第85條第02項、第
    389 條第01項第05款判決如主文。
中    華    民    國    95    年    11    月    28    日
                  民事第一庭    法  官  邱瑞裕
以上為正本，係照原本作成。
如對本判決上訴，須於判決送達後20日內向本院提出上訴狀
中    華    民    國    95    年    11    月    29    日
                                書記官  賴成育


司法院資訊處製作；財團法人民間司法改革基金會備份。
